【裁判字號】    91,交上訴,1930
【裁判日期】    920109
【裁判案由】    公共危險
【裁判全文】
臺灣高等法院臺中分院刑事判決                九十一年度交上訴字第一九三號
    上  訴  人
    即  被  告  甲○○  男  四.
    選任辯護人  張柏山  律師
右上訴人因公共危險案件，不服臺灣臺中地方法院九十一年度交訴字第一五八號中華
民國九十一年十月十六日第一審判決（起訴案號：臺灣臺中地方法院檢察署九十一年
度偵字第一五四三０號）提起上訴，本院判決如左：
    主  文
原判決撤銷。
甲○○無罪。
    理  由
一、公訴意旨略以：被告甲○○於民國九十年十二月十九日十一時五十分許，駕駛三
    Ｊ─五一六九號自小客車，沿臺中市○○路，由東向西，行經該路與美村路交岔
    路口，闖紅燈直行，適乙○○駕駛ＴＡＯ─六八一號輕機車，沿美村路，由北向
    南，行經該交岔路口左轉彎，遭甲○○駕駛之自小客車撞擊倒地，致受有左側膝
    部挫傷、擦傷，左側大腿內部瘀腫併挫傷之傷害。（過失傷害部分，業據乙○○
    撤回告訴，並經不起訴處分在案）。甲○○肇事後下車責罵乙○○闖紅燈，乙○
    ○否認闖紅燈，甲○○略看一下就要走開，乙○○質疑說「你這樣就要走嗎？還
    好你剛起步，我也騎很慢，不然我已懷孕四個月了」，甲○○聽後未予置理，逕
    自上車，在車內坐約五至十秒鐘，然後開車逃離現場。路人朱廷章等人目擊經過
    ，就抄下甲○○之車號，並協助乙○○報警。因認被告涉犯刑法第一百八十五條
    之四之肇事逃逸罪嫌。
二、按犯罪事實應依證據認定之，無證據不得推定其犯罪事實；又不能證明被告犯罪
    者，應諭知無罪之判決。刑事訴訟法第一百五十四條、第三百零三條第一項分別
    定有明文。次按，刑法第一百八十五條之四駕駛動力交通工具肇事致人死傷而逃
    逸罪之立法目的，乃係為維護交通安全，加強救護，減少被害人之死傷，促使駕
    駛人於肇事後，能對於被害人及時救護。亦即該條乃在處罰駕駛人於肇事後，對
    被害人不施加救護之逃逸行為，其主觀要件，乃指行為人於肇事之際，就其駕駛
    行為肇事致人死傷一事，於其主觀上有所認知或預見其發生，猶不計一切執意離
    去之心態，如於肇事後，已下車了解傷者受傷情形或對被害人死傷確信不發生，
    始行離去者，尚難認有何肇事逃逸之犯罪故意。
三、公訴人認被告甲○○涉有刑法第一百八十五條之四肇事逃逸罪嫌，係以被害人乙
    ○○之指訴、證人朱廷章之證述，及臺中市○○○道路交通事故調查報告表、車
    禍現場照片六張、診斷證明書為其論據。然訊據上訴人即被告甲○○固坦有駕車
    行經前開路口，並與被害人所駕駛機車發生擦撞之事實，惟堅決否認有何肇事逃
    逸之犯行，辯稱：車禍後伊立即下車查看，並詢問乙○○有無受傷，乙○○還說
    已懷孕四個月，但無大礙，沒有關係，伊當場還要拿五百元給乙○○作為修車費
    用，遭乙○○婉拒，伊才離開等語。經查：
（一）本件車禍發生後被告之處理經過，已據被害人於警訊、偵查及原審中指稱：「
      當時該車駕駛人有下車查看車禍發生情形。‧‧但看見我好像沒有受傷，所以
      就跟我說如果沒事的話，就要先行離去‧‧」、「（問：車禍經過？）‧‧他
      （指被告）有倒一點車子再停下來，然後下車，就罵我說是我闖紅燈，我說我
      沒有闖紅燈，他還是很堅決是我闖紅燈，然後看一看，可能是他覺得我沒什麼
      事，就說要走了，‧‧」、「‧‧駕駛人有下車，下車說我闖紅燈，我說沒有
      ，但我說還好不是開很快」等語（見偵卷第十頁反面、第二九頁、三十頁，原
      審卷第十六頁反面）；復於本院調查時到庭陳稱：車禍發生後，被告有停下來
      說伊闖紅燈，伊有告訴被告伊已懷孕，還好被告速度不快，應該沒事等語明確
      （本院卷第二五頁）；顯見被告於肇事後，確曾下車查看，並認為係被害人闖
      紅燈肇事自己並無過失，而與被害人爭執理論，被告既認為自己並無肇事責任
      ，衡情自無逃逸之必要，是依此已難認被告主觀上有肇事逃逸之意圖。再參諸
      證人朱廷章於偵查中結證稱：「‧‧我當時騎腳踏車行駛在向上路上，到美村
      路路口遇到紅燈我停下來，當時車禍已經發生了，我看到一輛機車跟一部ＢＭ
      Ｗ的汽車停在十字路口內，汽車下來一位男性駕駛人，插腰用手指著告訴人罵
      ，罵的內容我沒有聽到，因為我距離他們約十公尺，路上很多車子很吵，那個
      男的罵完就上車然後倒車再前進閃過擋在他前面的車子就開走了，當時包括我
      在內有三個人看了很不服氣就趕快記下ＢＭＷ的車號，‧‧，我趕快請他（指
      被害人）先到路旁休息並建議他報案，‧‧，車禍是我跟警員及另兩個路人跟
      警察及告訴人講」等語（見偵卷第二八、二九頁）；於原審稱：被告有下車，
      停留約一分鐘，伊看見時機車倒地，兩造已在旁理論（原審卷第十七頁正面）
      ；本院調查時又證述：「（當時情況如何？）當時我也停紅燈，看到有人發生
      擦撞，我們大家都有女兒，我們是看被告下車只停留一下子，就將車子開走，
      好像沒有處理好，我們認為不妥，有四個人一起幫忙記下車號。（被告下車停
      留多久？）感覺上不是很長的時間被告就走了，但是時間我不清楚，到底有沒
      有妥善處理，從外觀上看我們看不出來，我只是停在馬路的邊邊。當時我們認
      為被害人是女孩子，比較弱勢，又沒有人幫她，所以我們才記下車號」等情（
      見本院卷第二七頁）；可知證人朱廷章確有目擊被告下車，及就車禍之發生與
      告訴人有所交談而已，但對其二人實際之談話內容為何則無從得知，是其認被
      告停留現場時間不長恐未能妥善處理車禍善後、被害人為女性處於劣勢而記下
      車號建議被害人報警，無非出於保護弱者之立場，未能因其善意之協助，率而
      認定被告有何肇事逃逸之不法意圖。
（二）其次，觀之被害人所提出之診斷證明書所載，其係受有「左側膝部挫傷、擦傷
      及右側大腿內部瘀腫併挫傷」之傷害，此有中山醫學大學附設醫院中港分院九
      十年十二月十九日診斷證明書一紙附卷可憑（參見偵卷第十一頁），由被害人
      所受傷勢可知，其因本件車禍所造成之傷害非屬顯而易見之外傷，自外觀上實
      難察知。又車禍發生後，被害人於被告下車查看時，僅提及其已懷孕四個月，
      並未告知其有無受傷及受傷情形，而被告雖得知被害人懷孕四個月，倘當時被
      害人未向被告表示因本件車禍致其身體有何不適，被告究無由得知，進而決定
      採取何救護措施；另參以本件車禍雙方車速均不快、撞擊力不大，另被害人於
      原審審理復供稱：當天有受傷，但被告並不知道；於本院更供稱：當時伊跌倒
      ，能自己站起來等情（見原審卷第十七頁反面、本院卷第二六頁），足見本件
      車禍後被害人尚能自行站立，並無明顯、重大之外傷，被告自形式上之外觀及
      告訴人本身亦自承大家速度均不快，應該沒事（本院卷第二十五頁）等情詞綜
      合研判，認被害人應無大礙，究非毫無憑據。是被告辯稱：伊下車查看後，認
      被害人並無大礙始離去，並無肇事逃逸之故意等語，應堪採信。
（三）次查，雖告訴人於警訊、偵查及原審均否認被告有拿五百元要作為賠償之情，
      然被告一再辯稱：當時被害人的機車有一塊東西掉了，伊有要拿五百元給被害
      人作為修車費用，但被害人不收，伊始離去等語。告訴人乙○○於本院調查時
      復陳稱：當時被告可能有要拿五百元給伊，但伊沒有注意到，因為伊比較注意
      自己之身體狀況等情（本院卷第二五、二六頁）；是被害人對於被告是否曾欲
      賠償其機車毀損修復費用，既因事出突然而不及注意，且被告有無拿出五百元
      亦涉及雙方日後和解時，是否扣抵之問題，與被告於肇事時有無逃逸之不法意
      圖並無直接之關連，故不能單憑被告有無拿出五百元出來一事，率為被告有無
      肇事逃逸之不利認定，而需就車禍當時現場狀況，雙方速度、肇事原因、過失
      程度及被害人有無明顯外傷及被害人車禍後之反應等諸種情狀加以綜合考量，
      方得以徵明被告主觀上是否確有肇事逃逸之不法犯意。
（四）至卷附之臺中市○○○道路交通事故調查報告表雖於肇事經過摘要記載：「‧
      ‧車肇事後逃逸‧‧」等語，然被告有無逃逸之事實應綜合全案具體事證加
      以判斷，尚不能僅因前揭調查報告表之記載而遽以認定。本件被告於肇事後確
      有下車查看後，並認被害人並無大礙始駕車離去，已如前述，警員到場處理時
      ，被告雖未在現場處理，且停留之時間甚短，亦未留下聯絡方式，此舉雖造成
      日後釐清肇事責任歸屬、請求損害賠償之困難，尚與刑法第一百八十五條之四
      立法意旨所欲非難者為駕駛人肇事後，棄死傷者於不顧之肇事逃逸行為有別，
      自不得僅因其未下車查看之時間之短暫、並無留下聯絡資料等事實，而遽以該
      罪刑責相繩。
二、綜上所述，本件被告於肇事後確有下車查看後始離開現場，尚無故意遺棄被害人
    而逃逸之犯意，此外，復查無其他積極證據足資證明被告涉有公訴人所指之犯行
    ，要屬不能證明被告犯罪，原審未詳加審酌上情，遽對被告論罪科刑，尚有未洽
    ，被告上訴意旨否認犯罪，指摘原判決不當，即有理由，應由本院將原判決撤銷
    改判，另為被告無罪之諭知，以免冤抑。
據上論斷，應依刑事訴訟法第三百六十九條第一項前段、第三百六十四條、第三百零
一條第一項前段，判決如主文。
本案經檢察官丙○○到庭執行職務。
中      華      民      國      九十二  年      一      月      九      日
                                臺灣高等法院臺中分院刑事第七庭
                                      審判長法  官  林  榮  龍
                                            法  官  江  錫  麟
法  官  謝  說  容
右正本證明與原本無異。
檢察官得上訴。
如不服本判決應於收受送達後十日內向本院提出上訴書狀，其未敘述上訴之理由者並
得於提起上訴後十日內向本院補提理由書（均須按他造當事人之人數附繕本）。
                                            書記官  金  珍  華
中      華      民      國      九十二  年      一      月      十      日
                                                                        Ａ


司法院資訊處製作；財團法人民間司法改革基金會備份。
